臺灣高等法院刑事裁定
109年度毒抗字第105號
抗  告  人  臺灣新北地方檢察署檢察官
被      告  曾耀毅


上列抗告人因被告違反毒品危害防制條例案件，不服臺灣新北地
方法院中華民國109年5月26日裁定（109年度毒聲字第167號），
提起抗告，本院裁定如下：
    主  文
抗告駁回。                                              
    理  由
一、原裁定意旨略以：
  ㈠被告甲○○固有於民國109年2月2日某時施用第二級毒品1次之
    事實，但檢察官指揮檢察事務官於109年5月8日15時35分傳
    喚被告到案，於傳票上備註「台端有機會獲得戒癮治療，請
    務必到庭，如未到庭，將依法聲請觀察勒戒。」該傳票於10
    9年4月28日寄存送達於新莊新樹派出所，發生送達效力的時
    點是109年5月8日24時，足以認定該次傳票並沒有合法送達
    於被告，因此不能認為被告於109年5月8日未到庭應訊係屬
    「經合法傳喚而無正當理由未到庭」之狀況。
  ㈡參考被告前案紀錄表，被告並沒有任何毒品戒癮治療實施辦
    法及完成治療認定標準第2條第2項所規定不適合為附命完成
    戒癮治療之緩起訴處分的情形，檢察官未說明裁量選擇聲請
    觀察、勒戒的具體理由，且未合法送達傳喚通知於被告，對
    於被告之程序保障並不周全，難認檢察官無裁量怠惰之重大
    明顯瑕疵，故本件檢察官聲請裁定將被告送勒戒處所觀察、
    勒戒，不能准許，應予駁回。
二、抗告意旨略以：被告前因施用毒品案件，經依國防部南部地
    方軍事法院裁定送觀察、勒戒，經觀察、勒戒後，認無繼續
    施用毒品之傾向，於96年1月29日執行完畢釋放出所，並由
    國防部南部地方軍事法院檢察署軍事檢察官以95年度毒偵字
    第96號為不起訴處分確定（業於聲請書載明），是其對於施
    用毒品之犯罪並非陌生，惟依法既然已係5年後再犯，從而
    該署在傳票中仍已有明確備註「台端有機會獲得戒癮治療，
    請務必到庭，如未到庭，將依法聲請觀察勒戒」，惟被告並
    未實際居住於所留之唯一地址戶籍址，以致該傳票寄存送達
    於派出所。而眾所皆知緩起訴處分戒癮治療，後續檢察署、
    醫院要聯繫被告之次數非常多，如若其留下之地址無法正常
    收受通知，該緩起訴戒癮能否成功，答案已經顯而易見，本
    件檢察官聲請觀察勒戒，已將被告後續不能完成治療及司法
    追訴之潛在風險一併納入考量。原審裁定，適用法則既有顯
    然重大違誤，爰依法提起抗告，請將原裁定撤銷，更為適當
    合法之裁定等語。
三、按毒品危害防制條例於87年5月20日制定時，即認施用毒品
    者具「病患性犯人」之特質，應首重於醫療之處置，乃就初
    犯者規定先施以觀察勒戒、強制戒治程序，俾能戒除其毒癮
    ，迨於觀察、勒戒後，無繼續施用毒品傾向，或強制戒治期
    滿後，經檢察官為不起訴處分後5年內再犯施用毒品之罪者
    ，方不適用前開規定。嗣於97年4月30日修正時，就初犯者
    ，增訂檢察官得為附命完成戒癮治療之緩起訴處分，及少年
    法院得依少年事件處理法處理之規定，而使施用毒品者得以
    社區處遇方式進行戒癮治療。可見立法者旨在設計多元處遇
    ，以達對施用毒品者有效之治療，而究採機構或社區處遇方
    式，則賦予檢察官裁量權；檢察官上揭裁量權之行使，固屬
    檢察官偵查中之職權，然參諸依毒品危害防制條例第24條第
    3項授權訂頒之「毒品戒癮治療實施辦法及完成治療認定標
    準」，除施用毒品之被告有該標準第2條第2項各款所定事由
    且有礙於戒癮治療之期程外，檢察官應審酌被告是否適合為
    附命完成戒癮治療之緩起訴處分，並須徵得被告之同意及告
    知應遵守之事項（同標準第6條）。據此，檢察官為決定被
    告是否適合為上開緩起訴處分，即對施用毒品者的治療，究
    採社區式戒癮治療，或監禁式的觀察勒戒，應將被告之意見
    納入部分審酌事項。而檢察官此一裁量權之行使，並非毫無
    節制，在裁量決定過程中，除不得逾越法定之裁量範圍（裁
    量逾越），並應符合法規授權之目的（裁量濫用），且不得
    有消極不行使裁量權（裁量怠惰）之情事。亦即須為「合義
    務性裁量」，在禁止恣意之前提下，俾求符合平等對待原則
    ，並實踐個案正義，此為立法者對於施用毒品者之人身自由
    所為之制度性保障，檢察官自應妥適審查被告是否符合緩起
    訴的要件而為決定，如所為裁量有濫用或怠於行使裁量權的
    瑕疵，自得為司法審查的對象。
四、經查：
  ㈠被告前因施用毒品案件經裁定送觀察勒戒，並於96年1月29日
    因無繼續施用傾向而執行完畢後，迄今除本案外，別無其他
    施用毒品或犯罪紀錄，此有本院被告前案紀錄表附卷可參。
    是被告並無「毒品戒癮治療實施辦法及完成治療認定標準」
    第2條第2項各款所列不適合為附命完成戒癮治療之緩起訴處
    分之情事，檢察官就被告此次施用甲基安非他命之犯行，究
    以聲請觀察勒戒或逕命完成戒癮治療之緩起訴處分為宜，自
    應本於職權妥為裁量。惟本案檢察官曾於109年4月22日批示
    辦案進行單，傳喚被告應於109年5月8日下午3時35分到庭陳
    述意見及註記「台端有機會獲得戒癮治療，請務必到庭，如
    未到庭，將依法聲請觀察勒戒」（毒偵卷第72頁），足見檢
    察官亦有於被告陳述意見後再決定是否予被告戒癮治療之意
    。然而該傳票係於109年4月28日寄存送達於新北市政府警察
    局新莊分局新樹派出所，有送達證書1份在卷可證（毒偵卷
    第74頁），依法，於109年5月8日始生合法送達於被告之效
    力。故被告非經合法傳喚而未於109年5月8日到庭，自不能
    認為已予被告陳述意見之機會。
  ㈡檢察官本有於被告陳述意見後再決定是否予被告戒癮治療之
    意，卻於被告非經合法傳喚而未到庭陳述竟見之情況下，逕
    行聲請法院裁定將被告送觀察、勒戒。觀諸聲請書及卷內事
    證，檢察官確未就上開未行合法傳喚乙情敘明其理由，原審
    因之對於檢察官已否妥為合目的性及義務性之裁量有疑，經
    審查認其裁量有重大明顯瑕疵，核無不合。
  ㈢檢察官抗告意旨雖以：被告並未實際居住於所留之唯一地址
    戶籍址，以致該傳票寄存送達於派出所。而緩起訴處分戒癮
    治療，後續檢察署、醫院要聯繫被告之次數非常多，如其留
    下之地址無法正常收受通知，該緩起訴戒癮能否成功，答案
    已經顯而易見等語。惟查，傳票寄存送達於派出所之可能原
    因多端，亦有可能只是因於送達當時適逢被告外出之故，是
    檢察官以此逕認被告並未實際居住於該戶籍址，因而認定如
    緩起訴戒癮將不能成功已顯而易見，亦難謂有據。
  ㈣綜上，檢察官向原審法院聲請裁定將被告送勒戒處所施以觀
    察、勒戒，其裁量之程序形式上有明顯瑕疵，足以重大影響
    被告是否因此得受非拘束自由式戒癮治療之處遇，即便法院
    就此原則上應為低密度審查，並尊重檢察官之職權行使，但
    仍無法治癒此項裁量瑕疵。從而，原審裁定駁回檢察官之聲
    請，經核認事用法，並無違誤，抗告意旨徒以前詞指摘原裁
    定不當，請求撤銷原裁定，核無理由，應予駁回。
據上論斷，應依刑事訴訟法第412條，裁定如主文。
中　　華　　民　　國　　109 　年　　7 　　月　　6 　　日
                  刑事第七庭  審判長法　官  孫惠琳
                                    法　官  連雅婷
                                    法　官  戴嘉清
以上正本證明與原本無異。
不得再抗告。
　　　　　　　　　　　　　　　　　　書記官  高建華
中　　華　　民　　國　　109 　年　　7 　　月　　7 　　日